【裁判字號】    94,上易,199
【裁判日期】    950203
【裁判案由】    拆屋還地
【裁判全文】
臺灣高等法院臺中分院民事判決  94年度上易字第199號
上  訴  人  丁○○
                      6號
訴訟代理人  乙○○
被  上訴人  丙○○
訴訟代理人  魏克仁律師
上列當事人間請求拆屋還地事件，上訴人對於中華民國94年4月
12日臺灣臺中地方法院93年度訴字第2320號第一審判決提起上訴
，本院於95年1月18日言詞辯論終結，判決如下：
    主  文
原判決廢棄。
被上訴人於第一審之訴及假執行之聲請均駁回。
第一審訴訟費用由上訴人負擔，第二審訴訟費用由被上訴人負擔
。
    事實及理由
一、被上訴人起訴主張：系爭坐落台中縣梧棲鎮○○段291之1地
    號土地為被上訴人所有（以下稱系爭土地），上訴人擅自占
    用如原審判決附圖所示Ｄ－Ｄ１－Ｇ１－Ｇ－Ｄ連接線所圍
    成面積四十五平方公尺土地搭建鐵皮屋，置放雜物使用，於
    Ｌ－Ｃ－Ｂ－Ｍ－Ｌ連接線所圍成面積二十一平方公尺，Ｍ
    －Ｂ－Ｄ１－Ｄ－Ｍ連接線所圍成面積一０七平方公尺，Ｇ
    －Ｇ１－Ａ－Ｎ－Ｇ連接線所圍成面積四平方公尺等土地上
    種植農作物。經伊多次請求上訴人拆除地上物並交還該占用
    土地，惟均未獲置理，為此本於物上請求權，求為命上訴人
    拆屋還地之判決。原審判決被上訴人勝訴，上訴人提起上訴
    ，被上訴人答辯聲明：上訴駁回；第一、二審訴訟費用由上
    訴人負擔；(三)願供擔保請准宣告假執行。
二、上訴人則以：毗鄰系爭土地之同段292地號土地為伊所有，
    伊均按政府民國五十七年間農地重劃時之界址及田埂使用迄
    今。該案因同段371號產業道路位置偏差，致同段290、371
    、291、291之1、292、293、294、296等八筆地號土地之位
    置、面積與實際不符，且均有相互推移及重疊之處。被上訴
    人所有系爭土地面積不足，係因371號農用道路施工偏差所
    致，其責任不在上訴人，應由政府依權責處置。本件錯不在
    上訴人，上訴人不負擔訴訟費用。上揭八筆土地位置、面積
    與地籍圖不符，台中縣政府正在重新調製新地籍圖，被上訴
    人土地面積減少部分，縣政府擬給予補償金，更正地籍圖，
    但不為被上訴人接受。內政部土地測量局依錯誤之地籍圖鑑
    測不正確等語，資為抗辯。上訴人上訴聲明：(一)原判決廢棄
    ；(二)被上訴人於第一審之訴駁回；(三)第一、二審訴訟費用由
    被上訴人負擔。
三、兩造協議不爭執事項：
    系爭土地為被上訴人所有，同段292地號土地（簡稱「系爭
    292地號」）為上訴人所有，兩地相比鄰。政府於五十七年
    間辦理農地重劃，兩造於分配結果三十日公告期間內並未表
    示異議，土地重劃分配結果即告確定。
四、按所有人對於無權占有或侵奪其所有物者，得請求返還之。
    對於妨害其所有權者，得請求除去之。有妨害其所有權之虞
    者，得請求防止之，民法第七百六十七條定有明文。是所有
    物返還請求權之訴，以回復所有物之圓滿行使狀態為目的，
    倘當事人被侵害之權利，嗣已得本於所有權之內容為權利之
    行使，則提起本給付之訴，則不具爭訟之權利保護必要。故
    訴訟標的之法律關係是否存在、有否爭訟利益，係以事實審
    言詞辯論終結時為準。詳言之，在給付之訴，必須原告所主
    張為訴訟標的之法律關係存在，其權利保護要件始無欠缺。
    而權利保護要件是否存在，應以事實審言詞辯論終結時之狀
    態為據。原告起訴時雖具備權利保護要件，於事實審言詞辯
    論終結時欠缺者，仍應認其訴為無理由，而為其敗訴之判決
    （最高法院八十六年度台上字第三七二六號判決參照）。經
    查：
    (一)本件被上訴人於原審起訴時主張依據民國57年重劃時地籍
      圖而作成之鑑定書，依該鑑定結果，上訴人確無權占有被
      上訴人所有系爭土地，惟該原地籍圖與目前實際地籍不符
      而有錯誤之情，已經台中縣清水地政事務所94年3月16日
      清地測字第0940004325號函覆證實，目前正重新複丈製作
      正確地籍圖及召開協調會協調中等語置辯，惟被上訴人於
      起訴時，所請求者仍具有爭訟利益。然其後系爭291-1、
      292、294、296地號土地嗣於94年5月31日召開土地圖簿不
      符協調會，協調會中證實經清水地政事務所檢測結果，上
      揭地號土地因早期重劃地籍整理錯誤致與重測後之地籍不
      符，且當事人就土地重新釘樁之結果並無異議，兩造亦參
      與此會議，有該協調會會議紀錄可憑（見本院卷第45頁）
      ，並經證人甲○○於94年8月22日準備程序中證述屬實（
      見本院卷第49、50頁），為兩造所不爭執，自堪認為實在
      。雖該會議紀錄並記載上訴人應撤回上訴云云，惟兩造既
      非法律專業人士，不知撤回上訴，其效果即原審判決因而
      確定，亦經證人甲○○陳明在卷，可見其真意乃在於兩造
      就毗鄰系爭土地依重新釘樁作為界址，以息訟，否則何必
      要召開協調會？地政機關又何為重新釘樁？是不得以協調
      會片面紀錄作為上訴人不利之認定。
    (二)又台中縣清水地政事務所業於94年7月21日至系爭土地現
      場釘樁完竣，上訴人、被上訴人對於界址重新調整均未表
      示異議並於複丈圖簽名，但系爭地號土地重測釘樁結果，
      上訴人所有之292地號土地上之地上物確有占有被上訴人
      291-1地號土地，茲有94年9月6日清地測字第0940015358
      號函（見本院卷第56頁）、清水地政事務所檢送台中縣政
      府之土地複丈成果圖附卷可憑（見本院卷第54頁），此亦
      為兩造所不爭執。是以，本件系爭土地與292地號土地係
      因早期重劃地籍整理錯誤致發生地籍不符之實，縱依兩造
      協調後重新調整之界址，上訴人之所有物仍有侵占被上訴
      人所有土地之情，故而，被上訴人當可請求上訴人除去。
    (三)惟於本院言詞辯論終結前，上訴人已拆除所占有被上訴人
      土地上之所有物並回復之，其無權占有之情已不復存在，
      此有上訴人庭陳之照片可佐，復為被上訴人所不爭執，揆
      諸上開說明，被上訴人起訴時雖具備權利保護要件，惟於
      事實審言詞辯論終結時欠缺，自仍應認其訴為無理由。
五、從而，被上訴人本於所有權作用請求上訴人拆屋還地，為無
    理由不能准許，原審未及審酌，而為上訴人敗訴之判決，於
    法尚有未洽，自屬不能維持。上訴論旨指摘原判決不當，求
    為廢棄改判，非無理由，爰判決如主文所示。惟被上訴人在
    第一審之起訴係維護其權利所必要，其訴訟費用自應由上訴
    人負擔。
六、本件事證已臻明確，兩造所為其他攻擊、防禦方法，於判決
    結果不生影響，爰不逐一審究。
六、據上論結，本件上訴為無理由，依民事訴訟法第四百四十九
    條第一項、第七十八條、第八十一條第二款判決如主文。
中    華    民    國    95    年    2     月    3     日
                    民事第六庭審判長法  官  林陳松
                                    法  官  王重吉
                                    法  官  鄭金龍
以上正本係照原本作成。
不得上訴。
                                    書記官  陳振海
中    華    民    國    95    年    2     月    8     日
                                                      Ｂ


司法院資訊處製作；財團法人民間司法改革基金會備份。
